臺灣臺中地方法院民事判決　九十三年度家訴字第一四八號
　　原　　　告　甲○
　　被　　　告　乙○○
　　訴訟代理人　洪鍚欽　律師
　　　　　　　　陳姿君律師
右當事人間請求返還不當得利事件，本院於民國九十三年十月二十九日言詞辯論終結
，判決如左：
    主　　　文
被告應給付原告新台幣參拾壹萬參仟肆佰伍拾伍元，及自民國九十三年八月二十一日
起至清償日止，按年息百分之五計算之利息。
原告其餘之訴駁回。
訴訟費用由被告負擔四分之三，餘由原告負擔。
本判決第一項，得假執行。但被告如於假執行程序實施前，以新台幣參拾壹萬參仟肆
佰伍拾伍元為原告預供擔保，得免為假執行。
原告其餘假執行聲請駁回。
    事實及理由
一、原告主張：兩造原為同居男女朋友關係，原告自被告受胎，於民國八十九年八月
    三日生下錢融，並經被告認領錢融在案。嗣兩造於九十年二月十六日簽立協議書
    （下稱系爭協議書），約定錢融由原告行使或負擔其權利義務，被告同意自九十
    年三月一日起至九十年八月三十一日止，按月於每月一日給付原告新台幣（下同
    ）四萬元，並自九十年九月一日起至原告成年止，每月一日給付原告三萬元做為
    錢融之生活教育養護等費用。惟被告於簽訂系爭協議書後，僅給付部分之費用，
    迄本件訴訟起訴之日（九十二年三月十三日）止，被告尚欠錢融已到期而未給付
    之金額為十五萬（詳如附表短付部分），由原告代墊，爰依不當得利之法律關係
    請求被告返還上開十五萬元中之十二萬元。又原告為剖腹住院生產錢融支出二萬
    五千四百五十五元，係使錢融順利生產之必要醫療費用，基於胎兒利益之保護，
    屬於錢融扶養費用之一環，應由有資力之被告負擔之。另產後購買嬰兒用品、奶
    粉等扶養費用，已由原告借款代墊，因原告懷孕生產期間無工作能力，被告身為
    錢融之父，自應負擔全額扶養費；另自錢融出生後至九十年二月十六日系爭協議
    書簽立止，被告未給付錢融任何扶養費，此期間錢融之生活費用均由原告代墊支
    出，被告在此七個月期間收入較系爭協議書簽立時為高，爰引兩造系爭協議書約
    定為證據方法，被告應按月給付錢融四萬元之扶養費，應屬合理，爰併請求自八
    十九年八月三日（錢融出生之日）起至九十年二月二十八日止代墊被告應給付錢
    融之扶養費二十八萬元中之二十七萬四千五百四十五元。綜上，合計原告代墊被
    告應返還之費用為四十二萬元等語。並聲明：被告應給付原告四十二萬元，及自
    起訴狀繕本送達翌日起算至清償日止，按年息百分之五計算之利息，並願供擔保
    請准宣告假執行。
二、被告則以：按父母對於未成年之子女，有保護及教養之權利義務，原告為錢融所
    支出之扶養費係為履行對於未成年子女之法定扶養義務所致，尚難認原告支出係
    受有損害，且亦未使被告對於原告之扶養義務因之而免除，亦難認被告因之受有
    利益，核與不當得利之要件不符；縱認被告果有不當得利之情事，原告給付錢融
    之扶養費亦係履行道德上義務，依民法第一百八十條第一款規定，原告不得請求
    被告返還之，原告本於不當得利之法律關係請求被告給付，尚非有理。退步言之
    ，縱認原告得基於不當得利之法律關係向被告主張請求原告為錢融支出之扶養費
    ，惟不當得利之請求返還，不當得利之受領人其返還義務亦以實際所受之利益為
    限，原告起訴請求被告返還之金額，明細不清，其所提出之相關憑證，尚無足認
    係為被告所受之利益，又其主張依系爭協議書為證據方法，亦否認之，原告主張
    之數額，顯非有理由。又原告請求被告給付剖腹生產醫療費用二萬五千四百五十
    五元，主張剖腹費用係扶養錢融之必要醫療費用，被告有支付義務，否認之，因
    原告當時交往對象不只是被告而已；且所謂三餐所需等扶養費用均無任何收據，
    其請求顯屬不實，原告應按實際支出金額請款。且原告懷孕後，被告因兩造曾交
    往一段期間，雖然分手時已懷孕，但不確定胎兒是否被告小孩，基於同情心租屋
    供其居住，期間原告如沒錢向被告要，被告會給付，直到其於系爭協議書簽立前
    二、三個月離開租處返回豐原止。又系爭協議書雖約定簽定後半年內給付四萬元
    ，半年後改為三萬元，但此為立協議書後之扶養費，原告以之為系爭協議書簽訂
    前半年被告應給付錢融扶養費之證據方法，顯無理由。另系爭協議書簽立後，原
    告於簽立當日即已預付九十年四月份扶養費中之二萬元，交由原告大姊黃雅苓轉
    交；九十一年一月份之扶養費三萬元，係委請原告之母黃張絹代轉交，何來未給
    付此二個月份有關錢融之扶養費，對於附表所示其餘短付之數額不爭執等語，資
    為抗辯。並聲明：原告之訴駁回，如受不利判決願供擔保請准宣告免為假執行。
三、本件經與兩造協議整理爭點，兩造不爭執及爭執之事項如次：
(一)不爭執之事實
１、兩造原為同居男女朋友關係，原告自被告受胎，於八十九年八月三日生下訴外人
    錢融，經被告認領在案。
２、兩造於九十年二月十六日簽立協議書，約定由原告行使錢融之權利義務，被告則
    自九十年三月一日起至成年之日止按月於每月一日給付原告有關錢融之扶養費，
    其扶養費數額，九十年三月一日起至同年八月三十一日止為每月四萬元，九十年
    九月一日起至錢融成年之日止為每月三萬元。
３、被告自九十年三月一日起至九十二年三月三十一日止，短付錢融之扶養費金額，
    除附表編號二、十一外，如附表所示。
４、系爭協議書約定後半年內有關錢融之扶養費數額為四萬元，係因斯時原告剛生產
    完，又搬回豐原、須租房子、找保母，故較半年後數額多一萬元。
(二)兩造爭執之事實
１、被告對於原告剖腹生產錢融之醫療費用，有無給付義務？
２、錢融出生後至系爭協議書簽訂前，被告是否應給付錢融扶養費？被告是否有給付
    ？原告得否援引系爭協議書約定自九十年三月一日至同年八月三十一日止之扶養
    費數額四萬元，作為被告應給付錢融扶養費數額之證據方法？
３、九十年四月份被告應給付錢融之四萬元，其中二萬元是否於簽立系爭協議書當日
　　即由原告之姊黃雅苓轉交原告預付其中二萬元？
４、九十一年一月份被告應給付錢融之扶養費三萬元，被告是否經由原告之母黃張絹
　　代轉交被告？
四、法院之判斷
    按父母對於未成年之子女，有保護及教養之權利義務。又對於未成年子女之權利
    義務，除法律另有規定外，由父母共同行使或負擔之，民法第一千零八十四條第
    二項、第一千零八十九條第一項前段定有明文。倘父母不能共同負擔義務，父母
    之一方支付全部未成年子女之扶養費後，自得依不當得利之法律關係向他方請求
    分擔（最高法院著有九十二年台上字第一八三二號判決意旨足參）。又非婚生子
    女認領之效力，溯及於出生時。民法第一千零六十九條前段亦定有明文。次按扶
    養之程度，應按受扶養權利者之需要，與負扶養義務者之經濟能力及身分定之；
    負扶養義務者有數人，而其親等同一時，應各依其經濟能力分擔義務。民法第一
    千一百十九條、第一千一百十五條第三項分別定有明文。是以本件兩造對錢融之
    扶養程度，應按錢融之需要與兩造之經濟能力及身分而為適當之酌定。本件原告
    與被告同居期間所生子女錢融於八十九年八月三日出生，被告於錢融出生後，已
    認領錢融為其三子，兩造對於錢融共同負有扶養義務，因而於九十年二月十六日
    簽立系爭協議書，約定被告願自九十年三月一日起至同年八月三十一日止按月於
    每月一日給付原告四萬元作為錢融之扶養費，自九十年九月一日起至錢融成年前
    ，按月於每月一日給付原告三萬元作為錢融之扶養費，被告依約已依附表（編號
    二、十一除外）所示已付部分給付原告關於錢融之扶養費，已如前述。查：
(一)原告剖腹產之醫療費用部分
    原告主張其剖腹產下錢融，此為錢融順利生產必要之醫療費用，有利於錢融，被
    告對於錢融既有給付扶養費義務，醫療費用為扶養費之一環，對於原告剖腹生產
    錢融之醫療費用，自亦有給付義務等語，為被告所否認。查剖腹生產於婚姻關係
    存續中，是否屬於家庭生活費用一環，法律並無明文，本院參酌行政院主計處所
    為家庭收支調查報告表，對於家庭收支之細項分類可資為家庭生活費用之參考，
    依卷附九十一年度行政院主計處家庭收支調查報告表細項三、消費支出９（４）
    人身災害醫療保險內，將人身災害醫療保險列為家庭支出之一環，有行政院收支
    調查報告表乙份在卷可稽，足認醫療支出，屬家庭生活費用之一部分，亦為子女
    扶養費中醫療費用一環。於無姻姻關係之兩造間，參酌胎兒以將來非死產者為限
    ，關於其個人利益之保護，視為既已出生，民法第七條定有明文。原告為使錢融
    順利生產，依醫囑實施剖腹生產方式，始能順利生下錢融，此項剖腹生產費用，
    係為使錢融能順利生產，應認係維持錢融生活所需之醫療費用，且有利於錢融，
    性質上為錢融之扶養費用一環，如四（二）所示，被告既應負擔錢融生產至系爭
    協議書簽立前之扶養費用，則原告以剖腹產方式生下錢融之醫療費用，自亦應由
    被告負擔。被告雖辯稱：原告並無剖腹產必要等語。然剖腹產有其危險性，且留
    下疤痕有礙美觀，如無醫療上必要 (如選定時辰出生之帝王切開術、產婦為維持
    產後身材不變形等)，一般人大皆不願剖腹生產，被告對於原告有選定時辰出生
    或原告為維持產後身材不變形等事實未能舉證證明，則原告剖腹產係醫囑辦理，
    顯有醫療上必要，所為抗辯，難認真實。從而，原告請求被告返還代墊之剖腹產
    費用二萬五千四百五十五元整及其利息為有理由。
(二)錢融出生（八十九年八月三日）至九十年二月二十八日止被告應付之扶養費部分
    揆諸前開說明，兩造既為錢融之父母，除一方無工作能力或資產足以扶養外，依
    法應共同負擔錢融之扶養義務。原告主張，其自產下錢融至系爭協議書訂立期間
    ，因需照顧錢融，並無工作能力，且被告此六個多月期間收入較系爭協議書簽立
    時(九十年二月十六日)為高，爰引兩造系爭協議書約定之扶養費數額為證據方法
    ；況被告既於系爭協議書內同意於九十年三月一日至同年八月三十一日止按月給
    付錢融四萬元之扶養費，係以斯時需添購嬰兒用品及支出醫療費用，而較九十年
    九月一日後三萬元多付一萬元，則剛出生之七個月內，錢融甫出生花費更多，為
    一般人所知悉，則參酌系爭協議書之約定意旨，原告請求按月給付四萬元合計二
    十八萬元，僅請求其中二十七萬四千五百四十五元，應屬合理，為被告所否認。
    經查：被告自承，原告懷孕時，被告不確定胎兒是否被告小孩，基於同情心租屋
    供其居住，期間原告如沒錢向被告要，被告會給付，直到系爭協議書簽立前二、
    三個月原告離開租處返回豐原止，而於系爭協議書協商時，約定按月給付三萬元
    ，前半年會額外增加一萬元，係被告考慮原告剛剛生產，也要搬回豐原，需租房
    子、找保母，才多給一萬元，又系爭協議書簽訂當日給付四萬元，其中二萬元作
    為原告搬回豐原之用等情觀之，顯然被告亦知悉原告在系爭協議書簽立前半年期
    間，並無工作能力，其為原告承租房屋，連搬家時都另給二萬元搬家之用，搬家
    後又怕前半年剛生產完，又要租房子、找保母，故前半年之扶養費數額較之後增
    加一萬元為四萬元，從而，原告主張自錢融生產後至系爭協議書簽立時，其無工
    作能力，應屬可採，此期間錢融之扶養費自應由被告全額負擔之。次查，被告於
    系爭協議書簽立前半年之收入較系爭協議書成立時為高，有健保收入帳簿附於本
    院九十二年度家訴字第八０號卷內可證，業經本院依職權調取該卷核閱屬實，並
    為被告所不爭執，而被告於系爭協議書簽訂時，當已審酌其自身工作能力及財力
    始為每月四萬元或三萬元之扶養費約定，則原告主張按系爭協議書約定之扶養數
    額每月三萬元為證據方法，主張被告應按月給付錢融扶養費於三萬元內，亦屬合
    理數額；惟被告於系爭協議書內同意自九十年三月一日起至八月三十一日止按月
    給付四萬元，係以原告剛生產，且搬回豐原，需租房子、找保母，故多付一萬元
    ，原告認於出生後七個月內支付當較系爭協議書簽訂後六個月內為高，未舉證以
    實其說，而系爭協議書簽訂前，原告並無搬家找房子或請保母需求，其請求於八
    十九年八月三日起至九十年二月二十八日止按月應給付四萬元，於三萬元內為有
    理由，逾此部分請求，難認有據。又查：被告抗辯，其於錢融出生後至系爭協議
    書簽立前，曾給付原告金錢之事實，為原告所否認，被告雖辯稱原告曾使用原告
    信用卡刷卡購買相機，原告指稱該用途係被告稱要給錢融出生後照相紀念用，為
    被告所不爭執，則該項支出與扶養費無涉，被告復未能舉證證明另有支付原告扶
    養費之事實，所為抗辯，難認真實。另查：被告辯稱系爭協議書訂立當日給付四
    萬元由黃雅苓轉交原告，其中二萬元作為錢融九十年四月份扶養費之預付款，另
    二萬元提供原告搬家之用，為原告所否認，已如前述，惟證人黃雅苓證稱略以：
    四萬元係作為九十年二月份當月錢融之扶養費，為原告所不爭執，被告空言否認
    ，應認九十年二月十六日被告給付原告四萬元用途為供錢融九十年二月份之扶養
    費，從而原告請求自八十九年八月三日至九十年二月二十八日止被告應按月給付
    錢融三萬元，合計二十萬八千元（九十年八月份因扣除錢融未出生前之八月一日
    、八月二日之扶養費請求）扶養費為有理由，應扣除四萬元。從而，原告得請求
    返還代墊之費用為十六萬八千元及自起訴狀繕本送達翌日起算之法定利息。
(四)九十年四月及九十一年一月未給付錢融扶養費部分
    被告抗辯：九十年四月份應給付錢融之扶養費，其於九十年二月十六日系爭協議
    書成立當日，即交付四萬元予原告之姊黃雅苓，其中二萬元係作為原告搬回豐原
    之用，另二萬元本係預付錢融三月份之扶養費，因原告稱其搬家需要租屋，租屋
    須押金，因而順延作為預付九十年四月份扶養費中之二萬元，為原告所否認。經
    查：證人即原告之姊黃雅苓到院證稱略以：系爭協議書簽立當日，原告因事回豐
    原帶錢融，其應原告要求至被告診所收取四萬元，被告言明作為九十年二月分錢
    融之扶養費等語（九十三年九月二十四日筆錄第九頁參照），未能為被告有利之
    證言。參酌證人雖為原告之姊，所為證言表明其收受四萬元用途，在本件訴訟進
    行中兩造均未主張係當日收受，其如有偏頗情事，可否認有收受被告交付任何代
    轉金額，其仍表明九十年二月十六日系爭協議書當日收受四萬元作為錢融當月扶
    養費，所為證言，當屬可信，被告復未能舉反證證明，此部分抗辯，尚無可採，
    應認被告短付九十年四月份應付錢融之扶養費二萬元。被告另抗辯：九十一年一
    月份應付錢融之扶養費，其係透過原告之母黃張絹代交付轉交，為原告所否認。
    證人即黃張絹代到院證稱略以：僅記得被告於原告坐月子期間曾交付三萬元等語
    （九十三年九月十四日筆錄第三頁參照），原告亦辯稱其僅透過黃張絹代轉交原
    告三萬元僅有一次，參酌黃張絹代為原告之母，其如偏頗原告，可證稱未曾收受
    被告轉交原告任何金額，其仍證稱於原告坐月子期間曾收受被告交付三萬元轉交
    原告，所為證言自屬可採。被告嗣後雖改稱，其於原告坐月子期間曾看過原告，
    所以有可能是透過黃張絹代轉交二次，在其辯稱僅曾透過黃張絹代轉交一次三萬
    元後所為抗辯，應屬臨訟抗辯，復未提出任何證據證明，所為曾透過黃張絹代轉
    交三萬元二次之抗辯，難認真實。是以，應認被告未曾於九十一年一月間透過黃
    張絹代轉交原告三萬元作為錢融當月之扶養費。從而，被告自系爭協議書簽立後
    至九十二年三月三十一日止，未給付錢融扶養費數額為十二萬元，由原告代墊，
    堪以認定。
(五)查扶養權利人為履行請求前，現實扶養義務人以外之第三人為事實上之扶養時，
    得向義務人基於不當得利法律關係請求償還（學者史尚寬　親屬法論　第六九七
    頁參照）。至對於無扶養義務之親屬誤信為有扶養義務，而與以扶養，如非親屬
    之人誤信為其親屬而為給付，其所為係履行道德上義務，則不得請求返還（學者
    史尚寬　債法總論　第八二頁參照）。本件原告雖為錢融之母親，依法負有扶養
    錢融之義務，然其並非本無扶養義務之親屬，誤信為有扶養義務而予扶養，不生
    履行道德上義務情事；又原告明知其無資力扶養錢融，被告應全部負擔錢融之扶
    養義務，所為借款代墊扶養費，性質上屬於現實扶養義務人以外之第三人所為事
    實上扶養，其自得請求被告返還代墊被告於系爭協議書簽立前半年應負擔錢融之
    扶養費、剖腹產醫療費用及系爭協議書簽立後至九十二年三月底止短付之扶養費
    。
(六)綜上所述，原告得請求被告返還代墊之扶養費數額為剖腹產醫療費用二萬五千四
    百五十五元、錢融出生後至系爭協議書簽立前之扶養費十六萬八千元及系爭協議
    書簽立後短付之扶養費十二萬元，合計三十一萬三千四百五十五元，及自起訴狀
    繕本送達翌日起即自九十三年八月二十一日起至清償日止按年息百分之五計算之
    利息，為有理由，逾此部分之請求，為無理由，應予駁回。
五、本件所命被告給付之金額未逾五十萬元，依民事訴訟法第三百八十九條第一項第
    五款之規定，應依職權宣告假執行，原告聲請供擔保宣告假執行核無必要。就原
    告勝訴部分，被告請求供擔保免為假執行，核無不合，爰酌定相當擔保數額准許
    之。至原告敗訴部分，其假執行之聲請失所依據，應予駁回。
六、訴訟費用負擔的依據：民事訴訟法第七十九條。
中　　　華　　　民　　　國　　九十三　　年　　　十一　　月　　　九　　　日
                                臺灣臺中地方法院家事法庭
~B法　　　官　陳學德
右正本證明與原本無異。
如不服本判決，應於判決送達後廿日之不變期間內，向本院提出上訴狀。
中　　　華　　　民　　　國　　九十三　　年　　　十一　　月　　　九　　　日
~B法院書記官　曾仁勇
~FO
   附表一(金額單位：新台幣元)
  ┌───┬────┬─────┬──────┬──────┬─────┐
  │編號  │到期日　│應給付金額│付　款　日  │ 已付金額   │短付金額  │
  ├───┼────┼─────┼──────┼──────┼─────┤
  │  1   │90.03.01│ 40,000   │90.02.26    │  40,000    │      0   │
  ├───┼────┼─────┼──────┼──────┼─────┤
  │  2   │90.04.01│ 40,000   │90.03.26    │  20,000    │ 20,000   │
  ├───┼────┼─────┼──────┼──────┼─────┤
  │  3   │90.05.01│ 40,000   │90.04.24    │  40,000    │      0   │
  ├───┼────┼─────┼──────┼──────┼─────┤
  │  4   │90.06.01│ 40,000   │90.05.24    │  40,000    │      0   │
  ├───┼────┼─────┼──────┼──────┼─────┤
  │  5   │90.07.01│ 40,000   │90.07.02    │  40,000    │      0   │
  ├───┼────┼─────┼──────┼──────┼─────┤
  │  6   │90.08.01│ 40,000   │90.07.31    │  40.000    │      0   │
  ├───┼────┼─────┼──────┼──────┼─────┤
  │  7   │90.09.01│ 30,000   │90.08.29    │  30,000    │      0   │
  ├───┼────┼─────┼──────┼──────┼─────┤
  │  8   │90.10.01│ 30,000   │90.10.25    │  25,000    │  5,000   │
  ├───┼────┼─────┼──────┼──────┼─────┤
  │  9   │90.11.01│ 30,000   │90.11.02    │  30,000    │      0   │
  ├───┼────┼─────┼──────┼──────┼─────┤
  │ 10   │90.12.01│ 30,000   │90.12.31    │  30,000    │      0   │
  ├───┼────┼─────┼──────┼──────┼─────┤
  │ 11   │91.01.01│ 30,000   │            │       0    │ 30,000   │
  ├───┼────┼─────┼──────┼──────┼─────┤
  │ 12   │91.02.01│ 30,000   │91.02.05    │  30,000    │      0   │
  ├───┼────┼─────┼──────┼──────┼─────┤
  │ 13   │91.03.01│ 30,000   │91.02.25    │  30,000    │      0   │
  ├───┼────┼─────┼──────┼──────┼─────┤
  │ 14   │91.04.01│ 30,000   │90.04.02    │  30,000    │      0   │
  ├───┼────┼─────┼──────┼──────┼─────┤
  │ 15   │91.05.01│ 30,000   │91.05.06    │  30,000    │      0   │
  ├───┼────┼─────┼──────┼──────┼─────┤
  │ 16   │91.06.01│ 30,000   │91.05.31    │  30,000    │      0   │
  ├───┼────┼─────┼──────┼──────┼─────┤
  │ 17   │91.07.01│ 30,000   │90.07.01    │  30,000    │      0   │
  ├───┼────┼─────┼──────┼──────┼─────┤
  │ 18   │91.08.01│ 30,000   │91.08.05    │  25,000    │  5,000   │
  ├───┼────┼─────┼──────┼──────┼─────┤
  │ 19   │91.09.01│ 30,000   │91.09.04    │  25,000    │  5,000   │
  ├───┼────┼─────┼──────┼──────┼─────┤
  │ 20   │91.10.01│ 30,000   │91.10.01    │  25,000    │  5,000   │
  ├───┼────┼─────┼──────┼──────┼─────┤
  │ 21   │91.11.01│ 30,000   │91.11.01    │  25,000    │  5,000   │
  ├───┼────┼─────┼──────┼──────┼─────┤
  │ 22   │91.12.01│ 30,000   │91.12.03    │  25,000    │  5,000   │
  ├───┼────┼─────┼──────┼──────┼─────┤
  │ 23   │92.01.01│ 30,000   │91.12.31    │  25,000    │  5,000   │
  ├───┼────┼─────┼──────┼──────┼─────┤
  │ 24   │92.02.01│ 30,000   │92.01.30    │  25,000    │  5,000   │
  ├───┼────┼─────┼──────┼──────┼─────┤
  │ 25   │92.03.01│ 30,000   │            │       0    │ 30,000   │
  └───┴────┴─────┴──────┴──────┴─────┘